【裁判字號】    92,易,642
【裁判日期】    920930
【裁判案由】    竊盜
【裁判全文】
臺灣臺中地方法院刑事判決                          九十二年度易字第六四二號
    公  訴  人  臺灣臺中地方法院檢察署檢察官
    被      告  甲○○
    輔  佐  人  乙○○○
    選任辯護人  熊賢祺律師
                謝英吉律師
右列被告因竊盜案件，經檢察官提起公訴（九十一年度偵字第九Ｏ七一號），本院判
決如左：
    主  文
甲○○無罪，令入相當處所施以監護年。
    理  由
一、公訴意旨略以：被告甲○○意圖為自己不法之所有，於民國九十一年五月二日下
    午一時二十分許，利用被害人丙○○將其所有之車號Ｙ３－２０２９號自用小客
    車，停放在臺中縣大里市○○路六六號停車場內，而鑰匙插在電門鎖忘記取下之
    機會，徒手竊取前開車輛，得手後供己代步使用。嗣因被告將前開車輛開往臺中
    縣太平市○○路○段二三巷往北極殿旁之山區，發現車輛故障無法行駛，被告隨
    即至北極殿旁之產業道路求援。適遇見駕車路過之林春藤，乃請求林春藤協助救
    援，二人甫至車輛停放地點，即發現前開車輛業已著火燒燬，因認被告涉犯刑法
    第三百二十條第一項之普通竊盜罪嫌。
二、公訴意旨認被告甲○○涉犯刑法第三百二十條第一項之普通竊盜罪嫌，係以被告
    於偵查中之自白，核與證人詹益棋、林春藤證詞及被害人丙○○指述車輛失竊情
    節相符，並有贓物認領保管單、現場照片、現場圖、警局受理各類案件紀錄表及
    車籍作業資料附卷可證為其論據。訊據被告堅詞否認有為右揭普通竊盜犯行，辯
    稱：伊於案發的時間、地點，看見車號Ｙ３－２０２９號自用小客車，心底即浮
    現一個幻覺，認為該車是伊的小孩跟三太子安排好讓伊去兜風的。伊打開車門發
    現鑰匙並未卸下，就駕駛該車輛在附近閒逛。嗣因車輛卡在山路上，車子在冒煙
    ，伊想趕快將車輛開回去停放，就下山尋求救援，適遇見一名卡車司機，該司機
    即陪同伊回到車輛停放地點。當時車子在冒煙，裡面有火，伊即向該司機表示到
    附近派出所處理，把車輛拖回原處等語。被告的選任辯護人則為其辯護稱：被告
    自八十九年六月間起至九十二年二月間止，因重大精神病、躁鬱症而多次被送往
    財團法人私立中國醫藥學院附設醫院（下稱中國醫藥學院）精神科及賢德醫院住
    院治療。而依本案證人林春藤證稱：「．．．他（指甲○○）告訴我，他的車在
    山上拋錨，他麻煩我幫他叫車或者跟他一起到山上將車拖下來。我跟他一起到山
    上，發現車子已經快全部燒燬。我發現他精神有點異常，我問他電話聯絡他母親
    ，他母親說他有躁鬱症，麻煩我幫他看一下，．．．，但我有工作，經被告同意
    ，我將他載到派出所。」等語觀之，被告絲毫無逃走或隱匿之意，與犯罪者畏罪
    心虛之情，迥然有異。顯見被告在案發當時仍患有嚴重之躁鬱症，係處於精神障
    礙之狀態，屬心神喪失而無責任能力之人等語。
三、經查，被告甲○○於本院為實體審理前，經訊問其有關目前所在位置及為何前來
    法院等問題，均能明確回答無訛，並自承能瞭解法院訊問之事項，且於審理過程
    中，亦能直接而詳實答覆法院之問題，堪認其於審判期日，並無心神喪失，依刑
    事訴訟法第二百九十四條第一項規定，應停止審判之情形，經輔以輔佐人即被告
    母親乙○○○到庭陳述意見及選任辯護人為被告辯護，本院認被告適於到庭接受
    審判，合先說明。
四、按心神喪失人之行為，不罰；又被告之行為不罰者，應諭知無罪之判決，刑法第
    十九條第一項及刑事訴訟法第三百零一條第一項分別定有明文。次按刑法上所謂
    心神喪失人，非以其心神喪失狀態毫無間斷為必要，如果行為時確在心神喪失之
    中，即令其在事前事後偶回常態，仍不得謂非心神喪失人，最高法院二十四年上
    字第二八四四號判例參照。經查，被告甲○○確有於九十一年五月二日下午一時
    二十分許，利用被害人丙○○將其所有之車號Ｙ３－２０２９號自用小客車，停
    放在臺中縣大里市○○路六六號停車場內，而鑰匙插在電門鎖忘記取下之機會，
    徒手開走前開車輛。嗣因被告將該車輛開往臺中縣太平市○○路○段二三巷往北
    極殿旁之山區，發現車輛故障無法行駛，隨即至北極殿旁之產業道路求援。適遇
    見駕車路過之林春藤，乃請求林春藤協助救援，二人甫至車輛停放地點，即發現
    前開車輛已著火燒燬等情，業據被告於警詢、檢察官偵查及本院審理時坦承不諱
    ，核與被害人丙○○於警詢及檢察官偵查時陳述失竊情節及證人林春藤於警詢及
    檢察官偵查時證稱如何遇見被告及應其要求至車輛燒燬現場等情節相符。此外，
    並有車籍作業資料、臺中縣警察局霧峰分局頭汴派出所受理各類案件紀錄表、車
    輛燒燬現場圖、現場照片附卷可稽，固堪認定被告於客觀上確有竊取車號Ｙ３－
    ２０２９號自用小客車之行為。惟被告自八十九年六月間起即因躁鬱症，多次前
    往中國醫藥學院就醫，經診斷結果為「雙極性情感性疾病，躁症」，其症狀包括
    情緒高漲、易怒、誇大妄想、意念飛躍等，需門診追蹤及長期藥物治療，有其診
    斷證明書及病歷資料附卷可稽。足見，被告早自八十九年六月間起，即有「雙極
    性情感性疾病，躁症」之精神疾病史。被告經本院依職權送往中國醫藥學院為精
    神鑑定，被告在生活史及疾病史方面：被告首次出現精神病症狀是在八十九年六
    月間，當時出現的症狀包括情緒高漲、易怒、誇大妄想、意念飛躍等，診斷結果
    為雙極性情感性精神病，躁期。被告自發病至今三年內，因為情感性精神病共計
    住院十一次（案發前四次、案發後七次）。期間被告藥物順從性良好，而且規則
    至中國醫藥學院精神科門診復診，但仍不斷復發，屬於難治型情感性精神病。被
    告自第四次住院（九十年九月）起，開始出現幻聽，內容包括許多人在他的耳朵
    邊討論，講笑話，評論他等。雖給與足夠的藥物治療，仍是不斷復發，第五次住
    院（九十一年五月六日至同年六月十五日），照料被告之醫師觀察被告之精神病
    症狀，發現有包括聽幻覺、誇大妄想、情緒高漲等現象。被告於九十一年十一月
    間，因為跌到導致腦部出血的現象，經中國醫藥學院神經外科緊急手術後，大致
    功能業已恢復，但仍殘留一些神經學症狀，何如言語行為動作緩慢，臉部表情呆
    滯等現象。鑑定結果，被告身體檢查方面：被告身材中等，頭部仍有九十一年十
    一月間留下的手術痕跡，當時被告因為跌倒，導致顱內出血，經過中國醫藥學院
    神經外科手術治療之後，目前仍殘留一些神經學症狀，言語較為緩慢。精神狀態
    檢查方面：被告意識清醒，言語速度較慢，態度合作，衣著整齊，言語可以切題
    ，情緒平穩，思想較為遲滯，目前並無明顯的聽幻覺，對於自己的病，有相當好
    的病識感。心理測驗方面：被告的測驗結果，被告ＶＩＱ＝１１１，ＰＩＱ＝７
    ６，ＦＩＱ＝９４，屬於中等智能範圍，在認知功能表現上，知覺組織能力的表
    現受到症狀的影響而有扭曲的情形。被告在健康習慣行為量表上，自認心理相當
    健康，而客觀上心理健康程度是非常不健康，回溯至九十一年五月左右的心理狀
    態，當時的心理測驗，也呈現不穩定的現象。結論：被告本次竊盜案件筆錄中陳
    述，在玄天上帝殿門口，聽到三太子的聲音，說車子是賜給被告的禮物，因此被
    告即將車子開走等語。而依被告的精神疾病治療歷史看來，被告罹患的情感性精
    神病，經常伴隨有聽幻覺以及誇大妄想的現象，而且聽幻覺的內容經常與誇大意
    念有明顯的相關性。被告竊盜案件發生後，也隨即住進中國醫藥學院精神科病房
    接受治療，當時症狀也呈現躁症的現象。根據此案件發生前一次住院經驗以及此
    案件發生之後的住院紀錄（九十一年五月六日至同年六月十五日），發現與被告
    陳述的情況相吻合。加上證人在筆錄中描述被告的狀況，被告在案發當時的現實
    感已經變得很差，對於外界的訊息常有扭曲的解釋。依照病史以及當時的案情推
    斷，被告在案發當時，應屬於心神喪失的狀態，有該院之精神鑑定報告書附卷可
    稽。觀諸被告雖持續至中國醫藥學院就診及以藥物治療，然雙極性情感性精神病
    仍有不斷復發之現象，顯然治療情況並非良好，其精神疾病方面之病症並未獲得
    有效之控制。再以被告客觀上雖有竊取車號Ｙ３－２０２９號自用小客車之行為
    ，然其駕駛該車輛行經臺中縣太平市○○路○段二三巷往北極殿旁之山區，發現
    車輛故障無法行駛，隨即至北極殿旁之產業道路尋求救援等情觀之，此顯與一般
    竊賊行竊車輛後，如有發現無法使用贓車之情形，通常任意棄置該贓車，鮮有再
    尋求他人救援車輛，徒增竊盜犯行遭人發現風險之常情不符。且證人林春藤陪同
    被告回到車輛發生故障的現場，發現車輛業已起火燃燒，遂提議欲與被告同至派
    出所處理之際，被告並未表示反對意見，且與證人林春藤同至派出所，並無任何
    逃跑或藏匿之行為，更與一般竊賊的行徑有異，而有異於正常人之行為模式。足
    見被告於前開行為時間，確屬精神病發病階段，因精神症狀嚴重干擾而發生前開
    竊取財物之行為，其行為當時之精神狀態已達於心神喪失之程度無訛。揆諸前揭
    法條及判例意旨說明，被告之行為不罰，自應諭知被告無罪之判決，以示慎審。
    惟查，被告確有罹患精神疾病，且客觀上仍有竊取財物之行為，而其取得他人車
    輛後，猶有發生火燒車之狀況，雖無積極證據證明被告有故意縱火之行為，然依
    其客觀結果觀察，被告在精神病發時之行為舉止，仍認有發生公共危險之疑慮。
    縱被告前開行為，因精神狀況已達心神喪失之程度，堪認無主觀之竊盜犯意，然
    其對週遭環境、家人及社會群體，仍存有相當程度的危險性。若縱任被告在外而
    未為適當之醫藥治療，亦有造成不特定人損害之虞，顯非所宜，本院為確保其繼
    續接受醫藥治療，爰併諭知令入相當處所，施以監護三年，資達個人矯正治療及
    社會防衛之效。
據上論斷，應依刑事訴訟法第三百零一條第一項、第二項，刑法第八十七條第一項、
第三項，判決如主文。
中      華      民    國    九十二    年      九      月     三十     日
                                    臺灣臺中地方法院刑事第三庭
                                        法  官  陳  得  利
右正本證明與原本無異。
如不服本判決，應於判決送達後十日內向本院提出上訴狀，上訴於臺灣高等法院臺中
分院（須附繕本）。
                                        書記官
中      華      民      國    九十二    年      九      月     三十     日


司法院資訊處製作；財團法人民間司法改革基金會備份。
